臺灣臺北地方法院民事判決　　　　　　　　　　　　九十二年度訴字第四０四九號
　　原　　　告　甲○○
　　訴訟代理人　劉立恩律師
　　複　代理人　蔡嘉政律師
　　被　　　告　丙○○
　　訴訟代理人　曾孝賢律師
　　複　代理人　康文毅律師
右當事人間請求履行協議事件，本院於民國九十三年四月二十二日言詞辯論終結，判
決如左：
    主    文
被告應給付原告新臺幣佰肆拾萬捌仟佰捌拾捌元，及自民國九十二年八月三十
日起至清償日止，按年息百分之五計算之利息。
訴訟費用由被告負擔。
本判決第一項於原告以新臺幣壹佰壹拾伍萬元為被告供擔保後，得假執行；但被告如
以新臺幣佰肆拾萬捌仟佰捌拾捌元預供擔保，得免為假執行。
    事    實
甲、原告方面：
壹、聲明：除供擔保金額外，如主文所示。
貳、陳述：
一、緣原告甲○○與被告丙○○均係僑裕豐建設實業股份有限公司（下稱僑裕豐公司
    ）之股東，於民國七十八年間因僑裕豐公司與訴外人何政廣發生債務糾紛，兩造
    遂於七十八年十一月二十二日就將來可能發生之損失預先協議負擔比例，經兩造
    同意由原告負擔三分之二，被告負擔三分之一，並訂有協議書（下稱系爭協議書
    ）為憑。嗣於八十年七月二十六日經原告為僑裕豐公司與訴外人何政廣達成和解
    ，賠償訴外人何政廣新臺幣（下同）一千零三十一萬五千一百六十五元，依系爭
    協議書第二條之約定，被告應負擔上開金額之三分之一，即三百四十三萬八千三
    百八十八元，爰依契約關係起訴請求如聲明所示。
二、對被告抗辯所為之陳述：
(一)、系爭協議書所定給付條件業已成就：
    依系爭協議書第二條規定：「‧‧‧本件標的物如經甲方（即被告）查封拍賣，
    該買受本件標的物之第三人得對於僑裕豐公司請求賠償未獲全部清償時，向乙方
    （即原告）之財產為強制執行，故雙方同意於該第三人向乙方請求賠償時，就賠
    償金額，由甲、乙方各負擔三分之一、三分之二。」，是被告應否依協議書所定
    比例數額清償原告代履行之債務，端視原告是否已向第三人賠償為斷。而原告就
    僑裕豐公司積欠訴外人何政廣之債務已為清償，有訴外人何政廣出具之證明書可
    稽，是原告以保證人地位清償僑裕豐公司債務之際，原告對被告付款請求權之行
    使條件即告成就，被告辯稱付款條件尚未成就並無理由。
(二)、被告並未受詐欺而簽訂系爭協議書：
１、原告對僑裕豐公司所負債務，並非以連帶保證人地位而對訴外人何政廣負責，此
    有訴外人何政廣於「仁愛名廬」遭被告查封拍賣後，以兩造為共同被告之起訴狀
    記載：「‧‧‧今甲○○就上開不動產買賣合約書擔任賣方僑裕豐公司之保證人
    ，在僑裕豐公司之財產不足清償之情形下，甲○○已喪失先訴抗辯權。」等內容
    可稽，是被告謂原告向其佯稱訴外人何政廣向原告請求損害賠償前，應先向僑裕
    豐公司請求損害賠償等語，與事實並不相符。
２、僑裕豐公司之所以對訴外人何政廣負擔債務不履行損害賠償責任，係因訴外人何
    政廣承擔僑裕豐公司與訴外人趙洪生間房屋買賣契約而生，依訴外人趙洪生與僑
    裕豐公司之約定，訴外人趙洪生係以總價金五百三十萬元向僑裕豐公司購買「仁
    愛名廬」，而訴外人何政廣受讓買受人地位之際，訴外人趙洪生已支付買賣價金
    三百三十萬元，是訴外人何政廣僅須支付僑裕豐公司二百萬元，被告於訴外人何
    政廣向其央求勿將「仁愛名廬」查封拍賣之際早已知悉上情，本毋庸原告對其另
    為告知。退步言之，本件倘如被告所言係因原告告知訴外人何政廣僅給付價金三
    百餘萬，致其無以自身財產清償訴外人何政廣債務之認識而簽立系爭協議書，惟
    訴外人何政廣確僅給付三百三十萬元予僑裕豐公司，原告對被告所言者亦與事實
    相符。
３、被告為僑裕豐公司之少數股東之一，其對於僑裕豐公司名下財產僅有「仁愛名廬
    」，且拍賣金額不足清償僑裕豐公司對外積欠六千餘萬元債務一事，無法諉為不
    知，此由訴外人何政廣對兩造請求損害賠償之訴審理期間，被告就上情並不爭執
    ，即知被告對於「仁愛名廬」拍賣價金將因他債權人參與分配而無法滿足訴外人
    何政廣所受損害，而原告將以保證人地位清償僑裕豐公司債務一事知之甚詳。
(三)、系爭協議書之效力不因「仁愛名廬」拍賣價金另有他人參與分配而受影響：
    依最高法院十七年上字第一一一八號判例意旨，意思表示固須探求當事人之真意
    ，倘契約文字業已表示當事人真意者，即不得反捨文字更為曲解。查本件被告付
    款條件成就與否之認定，依協議書內容已明確規範足以表明當事人間之真意，被
    告竟辯稱付款條件將因「仁愛名廬」拍賣價金另有他人參與分配而受影響，乃系
    爭協議書所無之事項，其捨原協議文字並曲解兩造間之真意，並不足採。況被告
    對於「仁愛名廬」拍賣價金將有他人參與分配一事早有預見，故被告辯稱原告施
    以詐術或隱匿重要事實，使其陷於錯誤而簽訂協議書等語，均係企圖逃避責任之
    辯詞。
(四)、依本院七十九年度重訴字第三一一號判決，原告本應與僑裕豐公司連帶賠償訴外
    人何政廣一千四百八十七萬九千二百四十一元，惟經兩造與訴外人何政廣協調後
    ，始就付款方式、期限及金額達成共識，而被告亦為和解協議書當事人之一，如
    今卻又否認和解金額之真實性，是關於和解金額有無不實，依法當由被告負舉證
    之責。
(五)、原告於三方達成和解後歷十餘年始提起本訴，係因兩造本是長年好友，本於珍貴
    情誼對簿公堂為原告所不樂見，並不代表期間原告並未向被告為訴訟外口頭上請
    求，惟今請求權將罹於時效，卻未見被告有履行協議之誠意，為保障原告合法權
    益，始提起本訴，併此敘明。
參、證據：提出協議書一份、支票五紙、證明書一份、和解書一份（均影本）等件為
    證，並聲請訊問證人乙○○○。
乙、被告方面：
壹、聲明：駁回原告之訴。如受不利判決，願供擔保請准宣告免為假執行。
貳、陳述：
一、兩造於七十八年十一月二十二日簽立系爭協議書，約定雙方對訴外人僑裕豐公司
    求償及分配事宜，然被告係受原告詐欺而簽立系爭協議書，被告得依民法第一百
    九十八條規定，拒絕履行該協議。蓋被告對僑裕豐公司之債權，依法本得對該公
    司行使請求權，無待原告同意，被告洵無與原告訂立協議書約定如何求償分配之
    必要。因原告當時向被告佯稱，擬向法院聲請對僑裕豐公司興建坐落臺北市○○
    路○○段四一六地號土地上「仁愛名廬」編號Ａ２棟十樓房屋（即門牌臺北市○
    ○路○段四四七號十樓）強制執行，因原告為僑裕豐公司出售上開房屋之買賣契
    約之保證人，不便出面，遂請被告向法院聲請強制執行，並佯稱除兩造外，別無
    其他人參與分配（此由系爭協議書附註所載「被告提出債權金額三分之一聲請拍
    賣，原告提出三分之二參與分配」及第一條「受清償金額被告分得三分之一原告
    分得三分之二」之旨觀之自明。）並謂苟上開房屋之承買人即訴外人何政廣，因
    上開房屋拍賣而向原告請求負保證責任時，商請被告負擔三分之一，被告本不同
    意，然原告佯稱訴外人何政廣向原告請求前應先行向僑裕豐公司請求賠償，而何
    某所付價款僅約三百萬元，縱有其他損害，僑裕豐公司亦有能力賠償，應無殃及
    被告之可能，被告一時失察遂予同意。況原告於八十年七月二十六日即與訴外人
    何政廣達成和解，迨事隔十餘年始提起本訴，足徵原告亦明知無使被告分擔賠償
    責任之理至明。綜上所述，被告既係受詐欺而簽訂系爭協議書，依法自得拒絕履
    行。
二、次查，原告與訴外人何政廣和解一事，既未經僑裕豐公司參與，復未經被告同意
    ，為原告所自承，則原告與何某達成和解所承諾之賠償金額是否係依法所應負擔
    及其所稱已賠償之金額是否實在，殊屬可疑。又系爭協議書第二條載明，於訴外
    人何政廣向僑裕豐公司請求賠償，未獲全部清償而向乙方（即原告）財產為強制
    執行時，由被告負擔賠償金額三分之一。查訴外人何政廣固提起損害賠償訴訟，
    並於強制執行程序參與分配，然訴外人何政廣並未就僑裕豐公司其他財產聲請強
    制執行，或於其他強制執行案件參與分配而未能全部受償，依民法第九十九條第
    一項規定，系爭協議書第二條所定停止條件既未成就，原告自不得請求被告分擔
    賠償金額三分之一。
三、本院七十八年度民執宙字第六九四０號強制執行案件，固由被告聲請強制執行，
    然參與分配者除原、被兩造外，另有訴外人何政廣、廖玲玉、乙○○○、廖江水
    連、廖修三、陳月瑛等人，被告分得之金額未達拍賣所得之三分之一，足證系爭
    協議書已不能履行，原告既未依約履行，自亦不得請求被告履行，其理至明。
四、本院七十九年度重訴字第三一一號民事判決，係判令僑裕豐公司與原告甲○○賠
    償訴外人何政廣一千四百八十七萬九千二百四十一元，本件被告、證人及其他當
    事人，並非損害賠償之被告，系爭和解當事人既不負損害賠償責任，對於賠償金
    額並無利害關係，何來欣然同意之理，況被告及其他人並非不能親自參與和解並
    簽名，更無委由本件原告代為簽名之必要，縱係委託原告代為辦理，理應出具委
    託書，然此亦付之厥如，證人乙○○○所述係附和原告之詞，不足採信。
參、證據：聲請調閱本院七十八年度民執宙字第二九四０號強制執行案件及七十九年
    度重訴字三一一號損害賠償事件卷宗。
    理    由
一、原告起訴主張：兩造均係僑裕豐公司之股東，於七十八年間因僑裕豐公司與訴外
    人何政廣發生債務糾紛，兩造遂於七十八年十一月二十二日就將來可能發生之損
    失預先協議負擔比例，經兩造同意由原告負擔三分之二，被告負擔三分之一，並
    簽立系爭協議書為憑。嗣於八十年七月二十六日經原告為僑裕豐公司與訴外人何
    政廣達成和解，賠償訴外人何政廣一千零三十一萬五千一百六十五元，依系爭協
    議書第二條之約定，被告應負擔上開金額之三分之一，即三百四十三萬八千三百
    八十八元，爰依契約關係起訴請求等語。
二、被告則以：渠雖有簽立系爭協議書，然渠係受原告詐欺而簽立系爭協議書，自得
    依民法第一百九十八條規定，拒絕履行該協議。況原告於八十年七月二十六日即
    與訴外人何政廣達成和解，迨事隔十餘年始提起本訴，足徵原告亦明知無使被告
    分擔賠償責任之理至明。又系爭協議書第二條載明，於訴外人何政廣向僑裕豐公
    司請求賠償，未獲全部清償而向乙方（即原告）財產為強制執行時，由被告負擔
    賠償金額三分之一。查訴外人何政廣固提起損害賠償訴訟，並於強制執行程序參
    與分配，然訴外人何政廣並未就僑裕豐公司其他財產聲請強制執行，或於其他強
    制執行案件參與分配而未能全部受償，依民法第九十九條第一項規定，系爭協議
    書第二條所定停止條件既未成就，原告自不得請求被告分擔賠償金額三分之一。
    且原告與訴外人何政廣和解一事，既未經僑裕豐公司參與，復未經被告同意，為
    原告所自承，則原告與何某達成和解所承諾之賠償金額是否係依法所應負擔及其
    所稱已賠償之金額是否實在，殊屬可疑等語資為抗辯。
三、本件原告主張兩造於七十八年十一月二十二日簽訂系爭協議書，業據原告提出系
    爭協議書（本院卷第九頁、第十頁參照）為證，並為兩造所不爭執，自堪信為真
    正。經本院協商兩造整理爭點，雙方同意僅就下列爭點為論斷：(一)關於被告抗辯
    係受詐欺而訂立系爭協議書，有無相當之證明？(二)被告抗辯原告與何政廣和解金
    額不實，有無相當之證明？(三)系爭協議書所訂給付條件是否業已成就？(四)系爭協
    議書之效力，是否因本院七十八年度民執宙字第六四０九號強制執行事件另有他
    人參與分配而受影響？
四、按「被詐欺而為意思表示者，依民法第九十二條第一項之規定，表意人固得撤銷
    其意思表示，惟主張被詐欺而為表示之當事人，應就此項事實負舉證之責任。」
    最高法院著有四十四年臺上字第七五號判例可資參照。被告不爭執系爭協議書為
    兩造所簽定，自應對於渠係受詐欺而為意思表示乙節負舉證責任，被告固辯稱渠
    對僑裕豐公司之債權，依法本得對該公司行使請求權，無待原告同意，渠洵無與
    原告訂立協議書約定如何求償分配之必要。況原告於八十年七月二十六日即與訴
    外人何政廣達成和解，迨事隔十餘年始提起本訴，足徵原告亦明知無使被告分擔
    賠償責任之理。渠會簽定系爭協議書，乃因原告當時向被告佯稱，擬向法院聲請
    對僑裕豐公司興建坐落臺北市○○路○○段四一六地號土地上「仁愛名廬」編號
    Ａ２棟十樓房屋強制執行，因原告為僑裕豐公司出售上開房屋之買賣契約之保證
    人，不便出面，遂請被告向法院聲請強制執行，並佯稱除兩造外，別無其他人參
    與分配，並謂苟上開房屋之承買人即訴外人何政廣，因上開房屋拍賣而向原告請
    求負保證責任時，商請被告負擔三分之一，被告本不同意，然原告佯稱訴外人何
    政廣向原告請求前應先行向僑裕豐公司請求賠償，而何某所付價款僅約三百萬元
    ，縱有其他損害，僑裕豐公司亦有能力賠償，應無殃及被告之可能，被告一時失
    察遂予同意等語。然被告前開所辯僅係個人片面之詞，並無提出直接證據證實渠
    有受詐欺而為意思表示之事實，不能遽信。
五、次按各當事人就其所主張有利於己之事實，均應負舉證之責，故一方已有適當之
    證明者，相對人欲否認其主張，即不得不更舉反證。原告就主張之各節已有相當
    之證明，被告對其主張，如抗辯其不實並提出反對之主張者，則被告對其反對之
    主張，亦應負證明之責，此為舉證責任分擔之原則。若被告於抗辯事實並無確實
    證明方法，僅以空言爭執者，當然認定其抗辯事實之非真正，而應為被告不利益
    之裁判。最高法院分別有十九年上字第二三四五號、十八年上字第二八五五號、
    一六七九號判例意旨可資參照。查原告、證人乙○○○、廖江水蓮、廖玲玉、被
    告、訴外人何政廣間，因本院七十九年度重訴字第三一一號損害賠償事件及相關
    執行案件，於僑裕豐公司商議和解。原告、證人乙○○○、廖江水蓮、被告閱覽
    訴外人何政廣委任之律師徐玉蘭擬具之和解書草稿後，達成「本件原告、乙○○
    ○、廖江水蓮、廖玲玉、本件被告、訴外人均撤回該事件上訴」、「本件原告、
    乙○○○、廖江水蓮、廖玲玉、本件被告同意訴外人何政廣以僑裕豐公司債權人
    身分就本院七十八年度民執宙字第六九四○號強制執行事件之拍賣參與分配，本
    件原告、乙○○○、廖江水蓮、廖玲玉、本件被告撤回該強制執行事件之異議，
    並同意訴外人何政廣向本院執行處領取保留之二百四十八萬四千八百三十五元分
    配款」、「本院七十九年度重訴字第三一一號判令原告及僑裕豐公司應連帶給付
    訴外人何政廣之一千四百八十七萬九千二百四十一元，除以前述保留之分配款二
    百四十八萬四千八百三十五元清償外，由本件原告獨立賠償訴外人何政廣一千零
    三十一萬五千一百六十五元，餘款訴外人何政廣不再向本件原告請求，本件原告
    清償訴外人何政廣後，訴外人何政廣對於僑裕豐公司之債權於本件原告清償之限
    度內，移轉與本件原告」等和解要旨之共識後，委由本件原告與徐玉蘭律師商議
    處理，而立有八十年七月二十六日和解書等情，業據證人乙○○○證述綦詳（本
    院九十三年二月二十三日準備程序筆錄參照），並有和解書在卷足憑（本院卷第
    六○至第六四頁參照）。被告雖辯稱原告與訴外人何政廣達成和解所承諾之賠償
    金額是否係依法所應負擔及其所稱已賠償之金額是否實在，殊屬可疑，且質疑證
    人所言不實等語，但未能舉出反證推翻之，所提出之質疑亦與和解是否不實無直
    接、必然之關連，不能採信。
六、再查系爭協議書第二條約定：「茲因乙方（即原告）為僑裕豐公司就本件標的物
    出售第三人之買賣債務保證人，本件標的物如經甲方（即被告）查封拍賣，該買
    受本件標的物之第三人得對於僑裕豐公司請求賠償未獲全部清償時，向乙方之財
    產為強制執行，故雙方同意於該第三人向乙方請求賠償時，就賠償金額，由甲、
    乙方各負擔三分之一、三分之二。」，此有系爭協議書在卷可稽（本院卷第九、
    十頁參照），揆其內容，被告應否依協議書所定比例數額清償原告代履行之債務
    ，乃以「是否有第三人向原告求償」以及「原告是否已向第三人賠償」為斷。至
    於該條約定所記載「茲因乙方為僑裕豐公司就本件標的物出售第三人之買賣債務
    保證人，本件標的物如經甲方查封拍賣，該買受本件標的物之第三人得對於僑裕
    豐公司請求賠償未獲全部清償時，向乙方之財產為強制執行，．．．」之情形，
    無非導致原告必須向第三人賠償的原因之一，而非唯一之原因，本件雖無第三人
    向原告財產為強制執行之情事，但既然訴外人何政廣向原告與僑裕豐公司等人起
    訴求償，經本院以七十九年重訴字第三一一號判令原告與僑裕豐公司應連帶給付
    訴外人何政廣一千四百八十七萬九千二百四十一元，業據本院調閱上開卷宗屬實
    ；原告嗣亦與訴外人何政廣達成和解，由原告獨立賠償何政廣一千零三十一萬五
    千一百六十五元，並由訴外人何政廣受領完畢，此有證明書附卷足證（本院卷第
    五九頁參照），而何政廣受領原告之給付乙節，被告並未爭執，足認系爭協議書
    第二條所約定之條件當已成就。被告自應給付原告依系爭協議書第二條約定負擔
    之三分之一金額即三百四十三萬八千三百八十八元。
七、至於被告辯稱本院七十八年度民執宙字第六九四０號強制執行案件，固由被告聲
    請強制執行，然參與分配者除兩造外，另有訴外人何政廣、廖玲玉、乙○○○、
    廖江水連、廖修三、陳月瑛等人，被告分得之金額未達拍賣所得之三分之一，足
    證系爭協議書已不能履行，原告既未依約履行，自亦不得請求被告履行等語。但
    細繹系爭協議書，並無被告所辯，若有其他人參與分配，即不得請求渠履行協議
    之約定記載，被告以其個人立場主觀解釋系爭協議並據以抗辯不履行協議，仍難
    採信。
八、綜上所述，系爭協議所定條件已經成就，而原告向訴外人何政廣賠償之金額為一
    千零三十一萬五千一百六十五元，被告依約應負擔三分之一即三百四十三萬八千
    三百八十八元，此一金額由原告先為墊付，被告自應依約償還原告。從而，原告
    依據契約關係，起訴請求被告給付三百四十三萬八千三百八十八元及自訴狀繕本
    息，為有理由，應予准許。
九、本件事證已臻明確，兩造其餘攻擊防禦方法，核與本件判決結果無影響，爰不逐
    一論駁，併此敘明。
十、兩造分別陳明願供擔保請准宣告假執行或免為假執行，經核均與規定相符，爰分
    別酌定相當之擔保金准許之。
十一、據上論結，本件原告之訴為有理由，依民事訴訟法第七十八條、第三百九十條
      第二項、第三百九十二條第二項，判決如主文。
中　　　華　　　民　　　國　　九十三　　年  　　五　　　　月　　六  　　日
                                民事第六庭  審判長法  官    林惠瑜
                                                  法  官    姜悌文
                                                  法  官    姚念慈
右為正本係照原本作成。
如對本判決上訴，須於判決送達後二十日內依對造人數檢具繕本向本院提出上訴狀上
訴於臺灣高等法院。
中　　　華　　　民　　　國　　九十三　　年  　　五　　　　月　　六  　　日
                                                  書記官    朱俶伶
